【裁判字號】    88,訴,1537
【裁判日期】    890523
【裁判案由】    懲治盜匪條例
【裁判全文】
臺灣板橋地方法院刑事判決                        八十八年度訴字第一五三七號
    公  訴  人  臺灣板橋地方法院檢察署檢察官
    被      告  乙○○
    選任辯護人  吳國輝
                林傳源
右列被告因懲治盜匪條例案件，經檢察官提起公訴 (八十八年度偵字第二０四０八號
），甲○判決如左：
    主  文
乙○○意圖為自己不法所有，以強暴致使不能抗拒而取他人之物，處有期徒刑柒年貳
月。扣案之冷凍調理刀壹把沒收。
盜匪所得之新台幣陸佰元發還被害人萊爾富便利商店。
    事  實
一、乙○○意圖為自己不法之所有，於民國八十八年八月三十一日四時十六分許，在
    臺北縣土城市○○路二七號之萊爾富便利商店內，趁店員丙○○低頭點貨之際，
    持預藏之冷凍調理刀一把，自後抵住丙○○之頸部，致使丙○○不能抗拒，隨即
    喝令丙○○將店內收銀機打開，乙○○自收銀機內搜刮新台幣（下同）一千五百
    元，得手後逃離現場。旋經丙○○報警處理，警方在便利商店內採得乙○○遺留
    之皮夾（內有身分證一枚）及店內攝影機所拍攝之錄影帶內容，獲悉乙○○之住
    所，前往逮捕未獲，嗣於同日六時二十分許，乙○○始向警方報到，扣得冷凍調
    理刀一把，並將前揭部分贓款九百元返還便利商店。
二、案經臺北縣警察局土城分局報請臺灣板橋地方法院檢察署檢察官偵查起訴。
    理  由
一、訊據被告乙○○對前揭強盜事實坦承不諱，惟辯稱：伊拿刀子架在丙○○的肩膀
    上，非架在丙○○脖子上，伊喝令丙○○打開收銀機的抽屜後，伊自內取走一千
    五百元，得手後，伊感到後悔，於下午自動到清水派出所自首云云。經查，被害
    人丙○○於警訊及甲○調查時證稱：伊當時在點貨，被告拿刀子從後面押住伊脖
    子，叫伊拿錢出來，並押伊走至櫃檯喝令打開收銀機，被告就從收銀機拿走一千
    五百元後跑掉，伊馬上報警，伊認得被告，因為被告常至店內買東西等語（見偵
    查卷第九頁反面及甲○八十八年十月一日筆錄），並有萊爾富便利商店監視錄影
    帶一卷、扣案之冷凍調理刀一把、九百元之贓物領據一紙扣案可證。又證人紀澤
    民警察於甲○調查時具結證稱：被告並不合於自首要件，因為被告之犯行遭便利
    商店的錄影機攝下，況且被告在現場遺留皮夾一只，其中有被告之舊身分證一枚
    ，其地址記載土城市○○路五十四巷八之二號三樓，警方就到上址查詢，經被告
    之阿姨說明被告未實際住該址，其實際住在土城市○○路四十一號五樓，警方再
    去該址查詢二次，並向被告之妻索取被告之照片一紙，警方就在被告住處的青仁
    路埋伏要抓被告，直至清晨六時三十分許，被告才自動到派出所，警方一眼就認
    出被告，所以被告不符合自首要件等語（見甲○八十八年十月一日筆錄）。依上
    開調查，被告於犯罪現場遭攝影機拍攝並遺留身分證，警方自身分證及錄影帶內
    容已獲悉被告之犯罪身份，是以被告事後至警察局報到，已不合自首要件。又被
    害人丙○○一再指訴其遭被告持刀押住脖子甚明，是以被告所辯無非飾卸之詞，
    不足採信。末者，被告抗辯其過去曾多次持刀自傷，患有精神病云云，惟甲○函
    請台北市立療養院鑑定結果，認定被告並未罹患精神病，被告雖近七、八年間有
    多次自傷行為，此係其所習採之宣洩情緒方式，與其人格特質有關，並非受精神
    疾病之影響，被告雖於八十六年六月十四日在亞東紀念醫院接受精神科會診時之
    「適應障礙併憂鬱情緒與自殺企圖」診斷，僅係描述其「當時」因夫妻失和之壓
    力而出現之心理（憂鬱情緒）、行為（自殺企圖）變化，並非認定其長期罹患某
    一精神疾病，換言之，並不存在一足以造成被告對於外界事務之知覺理會與判斷
    作用以及自由決定意思之能力較常人減退之「長期性」精神病理因素，就足以造
    成被告對於外界事務之知覺理會與判斷作用及自由決定意思之能力較常人減退之
    「一時性」因素而言，依被告經常大量飲酒且常於酒後出現衝動行為之往歷，首
    須考慮被告是否係於飲酒後犯行，被告於鑑定時雖自稱犯行前夜「可能」曾飲酒
    ，且稱對於進入超商行搶一事皆不復記憶，然綜觀偵審卷內之文件筆錄，並無任
    何足以佐證其犯行前可能曾飲酒之記述，因此目前尚無理由足以認定被告於犯行
    時之精神狀態屬精神耗弱或心神喪失等情，此有鑑定報告一份（在甲○審理卷內
    ）可稽。是以，被告所辯患有精神病云云，無非畏罪飾卸之詞，不足採取。本件
    事證明確，被告犯行堪以認定。
二、按懲治盜匪條例於四十六年六月五日修正公布，修正前，本條例全部內容曾經立
    法院民刑商法委員會審查，認尚有繼續沿用之必要，始改採為新法之全部條文，
    並重新調整條次，形式上雖是修正，實質上係明白確認本條例已從臨時性舊法改
    制為常態性之刑事特別法，等同於制定新法，因此本條例重新立法之合法性，應
    不因修正前曾施行期滿始以命令展期而有影響，附此敘明，此有最高法院著有八
    十八年度台上字第三０九號判決可稽。是以，被告所為係犯有懲治盜匪條例第五
    條第一項第一款之普通盜匪罪。爰審酌被告之品行、犯罪動機、目的、手段、所
    生之危害及犯罪後態度良好等一切情狀，量處如主文所示之刑。
三、扣案之冷凍調理刀一把，係供被告犯罪所用之物且屬被告等所有，業據被告供承
    在卷，應依刑法第三十八條、第一項第二款宣告沒收。被告搶得之前開贓款，業
    經被害人於警局領回其中九百元，有贓物領據一紙在卷，爰將其餘六百元為發還
    諭知。
據上論斷，應依刑事訴訟法第二百九十九條第一項前段、懲治盜匪條例第五條第一項
第一款、第七條第一項、第八條，刑法第十一條、第三十八條第一項第二款、罰金罰
鍰提高標準條例第一條前段，判決如主文。
本案經檢察官賴惠慈到庭執行職務。
中      華      民      國    八十九    年      五      月    二十三    日
                                        臺灣板橋地方法院刑事第二庭
                                            法  官  黃  惠  瑛
右正本證明與原本無異。
如不服本判決，應於判決送達後十日內，向甲○提出上訴狀。
                                            書記官  張  志  華
中      華      民      國    八十九    年      五      月    三十一    日
附錄本案論罪科刑法條全文
懲治盜匪條例第五條
有左列行為之一者，處無期徒刑或七年以上有期徒刑：
一、意圖為自己或第三人不法所有，以強暴、脅迫、藥劑、催眠術或他法，致使不能
    抗拒，而取他人之物或使其交付者。
二、發掘墳墓而盜取殮物者。
三、藏匿或包庇盜匪者。
前項第一款之未遂犯罰之。
預備犯第一項第一款之罪者，處一年以下有期徒刑。
懲治盜匪條例第七條
盜匪所得之財物，應發還被害人。
因前項財物變得之財產利益，除應抵償被害人者外，得沒收之。
懲治盜匪條例第八條：
刑法總則及刑法分則第一百六十七條，第三百四十七條第五項之規定，於盜匪案件仍
適用之。


司法院資訊處製作；財團法人民間司法改革基金會備份。
